【裁判字號】    96,重上,468
【裁判日期】    980828
【裁判案由】    返還合夥財產等
【裁判全文】
臺灣高等法院民事判決                 96年度重上字第468號
上  訴  人  乙○○
訴訟代理人  郭憲文律師
被上訴人    丙○○
            甲  ○
            戊○○（即凌塗柱之承受訴訟人）
            丁○○（即凌塗柱之承受訴訟人）
            己○○（即凌塗柱之承受訴訟人）
            壬○○（即凌塗柱之承受訴訟人）
            庚○○（即凌塗柱之承受訴訟人）
            辛○○（即凌塗柱之承受訴訟人）
            癸○○（即凌塗柱之承受訴訟人）
            卯○○（即楊王識之承受訴訟人）
            午○○（即楊王識之承受訴訟人）
            巳○○（即楊王識之承受訴訟人）
            未○○（即楊王識之承受訴訟人）
            寅○○（即楊王識之承受訴訟人）
共      同
訴訟代理人  姜志俊律師
被上訴人    申○○
            丑○○
            子○○    原住臺北市○○○路85巷25號5樓
            辰○○
上列當事人間請求返還合夥財產等事件，上訴人對於中華民國96
年 7月12日臺灣臺北地方法院94年度重訴字第1362號第一審判決
提起上訴，經本院於98年8月11日言詞辯論終結，判決如下：
    主  文
上訴駁回。
第二審訴訟費用由上訴人負擔。
    事實及理由
一、本件上訴人聲明求為判決：(一)原判決廢棄。(二)被上訴人應連
    帶給付上訴人新台幣（下同）967萬6,149元及自起訴狀繕本
    送達之翌日起，至清償日止，按年息 5％計算之利息。(三)第
    一、二審訴訟費用由被上訴人連帶負擔。(四)願供擔保請准宣
    告假執行。
    被上訴人丙○○、甲○、戊○○、丁○○、己○○、壬○○
    、庚○○、辛○○、癸○○（後7人，下稱戊○○等7人）、
    卯○○、午○○、巳○○、未○○、寅○○（後 5人，下稱
    卯○○等 5人）聲明求為判決：(一)上訴駁回。(二)第二審訴訟
    費用由上訴人負擔。(三)如受不利判決，願預供擔保，請准宣
    告免為假執行。
    被上訴人申○○、丑○○、子○○、辰○○（下稱申○○等
    4人）既未到場，亦未具狀作何聲明及陳述。
二、被上訴人凌塗柱已於本院訴訟進行中之民國（下同）96年12
    月3日死亡，其全體繼承人為戊○○等7人，有死亡證明書、
    戶口名簿及戶籍謄本可稽（見本院卷第60頁至第64頁），茲
    已據彼等具狀聲明承受訴訟（見本院卷第59頁）；而被上訴
    人楊王識亦已於本院訴訟進行中之98年 1月30日死亡，其全
    體繼承人為卯○○等 5人，有死亡證明書、戶口名簿、戶籍
    謄本可稽（見本院卷第110頁至第114頁），亦已據彼等具狀
    聲明承受訴訟（見本院卷第108、109頁）。又被上訴人申○
    ○等4人均未於言詞辯論期日到場，核無民事訴訟法第386條
    所列各款情形，爰依上訴人之聲請，由其一造辯論而為判決
    。合先敘明。
三、上訴人起訴主張：伊與被上訴人丙○○、甲○、申○○等4
    人、戊○○等7人之被承受訴訟人凌塗柱、卯○○等5人之被
    承受訴訟人楊王識（下稱丙○○等 8人）於67年11月18日簽
    訂協議書，約定由伊出資 1,200萬元，並與被上訴人丙○○
    等 8人共同集資6,000萬元合夥購買坐落台北市○○○段331
    地號等數筆土地，計約 2萬坪，嗣於部分土地上興建房屋40
    戶，並於94年 2月13日簽訂股東合同書，約定處理方式及合
    夥人出資比例。惟於合夥購地建屋後，不再有任何合夥事務
    之運作，合夥執行人凌塗柱、丑○○亦未召集合夥會議及分
    配合夥利益，更無合夥帳目之揭示，伊認已無續為合夥人之
    必要，乃於88年11月25日通知被上訴人丙○○等 8人退夥，
    依民法第686條第1項之規定，自應於89年 1月25日發生退夥
    之效力。伊遂於89年11月 7日通知合夥執行人就伊退夥時之
    合夥財產狀況進行結算，惟被上訴人丙○○等 8人不予置理
    ，伊祇得訴請被上訴人丙○○等 8人應協同伊結算合夥於89
    年 1月25日之財產狀況，雖經原審法院以93年度訴字第4837
    號判決伊勝訴確定，並經伊持以聲請原審法院民事執行處（
    下稱原執行法院）以96年度執字第 52930號實施強制執行進
    行上開結算，惟因被上訴人丙○○等 8人不予配合，迄未終
    結。然經伊自行結算結果如下：系爭合夥於67年 5月21日購
    入土地支出價金3,081萬5,478元，於68年 6月17日至68年10
    月17 日出售土地得款5,600萬元，於78年11月16日因與訴外
    人楊添源間簽訂土地買賣契約，沒收違約金897萬1,000元，
    伊就系爭合夥所合建房屋40戶，已依比例分得10戶，並已分
    得盈餘801萬6,438元。依此計算，被上訴人丙○○等 8人原
    應返還伊出資1,200萬元（其計算式為：60,000,000元1/5
    出資比例）及分配利益569萬2,587元（其計算式為：〔出資
    額60,000,000元－購入土地之支出價金30,815,478元＋出售
    土地得款56,000,000元＋沒收之違約金 8,971,000元－出資
    額60,000,000元〕×1/6合夥比例），惟伊前已分得盈餘801
    萬6,438元，應予扣除，經扣除後，被上訴人丙○○等8人尚
    應連帶給付伊967萬6,149萬元（其計算式為：12,000,000元
    ＋5,692,587元－8,016,438元）等情，爰依據民法第 689條
    、第681條之規定，求為命被上訴人丙○○等8人連帶給付96
    7萬6,149元並加付法定遲延利息之判決。
    被上訴人（除申○○等 4人外）則以：上訴人與被上訴人丙
    ○○等 8人間退夥之結算，現仍由原執行法院強制執行進行
    結算中，迄未終結，惟如經結算結果應為虧損。又被上訴人
    丙○○等 8人前已將全部有關資料提供予上訴人，惟上訴人
    僅摭取其中部分資料自行結算認為有盈餘，不足為憑等語，
    資為抗辯。
四、經查上訴人與被上訴人丙○○等 8人於67年11月18日簽訂協
    議書，約定由上訴人出資 1,200萬元，並與被上訴人丙○○
    等 8人共同集資6,000萬元合夥購買坐落台北市○○○段331
    地號等數筆土地，計約 2萬坪，嗣於部分土地上興建房屋40
    戶，並於94年 2月13日簽訂股東合同書，約定處理方式及合
    夥人出資比例。嗣上訴人以其已退夥為由，訴請被上訴人丙
    ○○等8人應協同其結算合夥於89年1月25日之財產狀況，業
    經原審法院以93年度訴字第4837號判決上訴人勝訴確定，並
    經上訴人持以聲請原執行法院以96年度執字第 52930號實施
    強制執行進行上開結算中，尚未終結之事實，有協議書、股
    東合同書、原審法院93年度訴字第4837號民事判決及其確定
    證明書、及原執行法院執行命令可證（見原審北調字卷第9
    頁至第19頁及本院卷第37頁），且為兩造（惟除被上訴人子
    ○○外，參照民事訴訟法第280條第3項規定）所不爭執，固
    堪認為真實。
五、惟按退夥人與他合夥人間之結算，應以退夥時合夥財產之狀
    況為準，民法第689條第1項定有明文。既明定退夥人與他合
    夥人間之結算，自非退夥人或他合夥人所得自行結算，亦非
    法院所得代為逕行認定。又合夥人退夥時其出資之返還或利
    益之分配，就民法第 689條之規定觀之，自須就退夥時合夥
    財產狀況結算，於未受虧損之情形，始得為全部出資返還之
    請求；又須有盈餘，始得為分配利益之請求（最高法院51年
    台上字第1452號判例參照）。
六、上訴人以其已退夥為由，依據民法第 689條之規定，請求他
    合夥人即被上訴人丙○○等 8人應協同其結算，既經原審法
    院以93年度訴字第4837號為終局確定判決認定：「本件兩造
    原有合夥關係，但原告（指上訴人）於88年11月25日向被告
    （指被上訴人丙○○等 8人）為退夥之表示，則原告之退夥
    ，於89年1月25日發生效力。原告退夥後，原告與被告8人間
    之結算，應以退夥時合夥財產之狀況為準，故原告請求被告
    協同原告結算合夥於89年 1月25日之財產狀況，為有理，應
    予准許。」因而判命被上訴人丙○○等 8人應協同上訴人結
    算合夥於89年 1月25日之財產狀況（見原審北調字卷第17頁
    背面、第16頁正面）。兩造或法院已不得再為相反之主張或
    判斷。
七、上訴人雖已持上開確定判決聲請原執行法院以96年度執字第
     52930號實施強制執行進行上開結算（見本院卷第37頁），
    惟上訴人自認迄未經執行終結（見本院卷第 146頁背面），
    尚無從證明系爭合夥於89年 1月25日之財產狀況並未受虧損
    ，而有盈餘，上訴人自不得請求返還出資或分配利益，即無
    民法第 681條規定之適用。雖上訴人主張被上訴人丙○○等
    8人原應返還伊出資1,200萬元及分配利益569萬2,587元，惟
    應扣除伊前已分得盈餘801萬6,438元，經扣除後，被上訴人
    丙○○等 8人尚應連帶給付伊967萬6,149元云云，惟上訴人
    已自認係其單方面自行結算（見本院卷第 146頁背面），揆
    諸上開說明，尚難據為有利於上訴人之認定。
八、上訴人本應於上開結算強制執行程序終結後，始決定應否為
    本件之請求，惟上訴人竟於該強制執行程序終結前，即提起
    本件訴訟。上訴人既自認該執行程序於近期內仍無法終結，
    並陳明願不待該強制執行程序終結，即予審結（見本院卷第
     146頁背面、第96頁），爰逕予審結，以免訴訟久懸未結。
    附此敘明。
九、綜上所述，上訴人依據民法第689條、第681條之規定，請求
    被上訴人丙○○等 8人連帶給付967萬6,149元並加付法定遲
    延利息，自屬不應准許。從而原審所為上訴人敗訴之判決，
    並無不合。上訴論旨指摘原判決不當，求予廢棄改判，為無
    理由，應予駁回。
十、至兩造之其餘攻擊或防禦方法及未經援用之證據，經本院斟
    酌後，認為均不足以影響本判決之結果，自無逐一詳予論駁
    之必要，併此敘明。
十、據上論結，本件上訴為無理由，依民事訴訟法第 463條、第
    385條第1項前段、第449條第1項、第78條，判決如主文。
中    華    民    國    98    年    8     月    28    日
                    民事第六庭
                        審判長法  官  林鄉誠
                              法  官  梁玉芬
                              法  官  許紋華
正本係照原本作成。
如不服本判決，應於收受送達後20日內向本院提出上訴書狀，其
未表明上訴理由者，應於提出上訴後20日內向本院補提理由書狀
（均須按他造當事人之人數附繕本）上訴時應提出委任律師或具
有律師資格之人之委任狀；委任有律師資格者，另應附具律師資
格證書及釋明委任人與受任人有民事訴訟法第466條之1第1項但
書或第2項（詳附註）所定關係之釋明文書影本。
中    華    民    國    98    年    8     月    31    日
                              書記官  詹麗珠
附註：
民事訴訟法第466條之1（第1項、第2項）：
對於第二審判決上訴，上訴人應委任律師為訴訟代理人。但上訴
人或其他法定代理人具有律師資格者，不在此限。
上訴人之配偶、三親等內之血親、二親等內之姻親，或上訴人為
法人、中央或地方機關時，其所屬專任人員具有律師資格並經法
院認為適當者，亦得為第三審訴訟代理人。

司法院資訊處製作；財團法人民間司法改革基金會備份。
